臺灣高雄地方法院交通事件裁定　　　　　　　　　　九十三年度交聲字第一一三號
　　原處分機關　高雄市政府交通局交通事件裁決處
　　異　議　人
　　即受處分人　甲○○
右受處分人因違反道路交通管理處罰條例事件，對於原處分機關於民國九十三年二月
二十三日所為之處分（原處分：高市府交裁字第裁三二－Ｂ00000000號），
聲明異議，本院裁定如左：
    主  文
原處分撤銷。
甲○○不罰。
    理  由
一、原處分機關係以：異議人即受處分人甲○○，於民國九十二年十二月五日十二時
    在高雄市○○路與建興路九九巷口，駕駛車號ＺＱ－五五七七號自小客車，因違
    反轉彎車未讓直行車先行之規定，與被害人蘇峻輝之機車擦撞而肇事，致被害人
    手、腳及臀部擦挫傷至醫院醫治，因依道路交通管理處罰條例第四十八條第一項
    第六款、第六十一條第三項第一款規定，裁處罰鍰新台幣九百元及吊扣駕駛執照
    三個月，並記違規點數一點云云。
二、按司法院大法官會議第二七五號解釋認為「人民違反法律上之義務而應受行政罰
    之行為，法律無特別規定時，雖不以出於故意為必要，仍須以過失為其責任條件
    。但應受行政罰之行為，僅須違反禁止規定或作為義務，而不以發生損害或危險
    為其要件者，推定為有過失，於行為人不能舉證證明自己無過失時，即應受處罰
    。」，是以「舉證責任倒置」之方法令人民舉證證明自己無過失而違反法律上之
    義務時不受處罰，反面推之，人民有無違反法律上義務，仍應由行政處分機關負
    舉證責任，此由八十八年二月三日修正公布自九十年一月一日施行之行政程序法
    第四十三條規定「行政機關為處分或其他行政行為，應斟酌全部陳述與調查事實
    及證據之結果，依論理及經驗法則判斷事實之真偽，並將其決定及理由告知當事
    人」之意旨亦得推之。再者，八十七年十月二十八日修正公布自八十九年七月一
    日施行之行政訴訟法第一百三十六條亦規定準用民事訴訟法第二百七十七條「當
    事人主張有利於己之事實者，就其事實有舉證之責任。但法律別有規定，或依其
    情形顯失公平者，不在此限。」之規定，又道路交通案件處理辦法第四條第一項
    規定「聲明異議案件之處理，除準用刑事訴訟法有關規定外，依本辦法之規定處
    理之。」，而刑事訴訟法第一百五十四條第二項規定「犯罪事實應依證據認定之
    ，無證據不得認定犯罪事實」，綜上，行政處分機關就人民有無違反法律上義務
    之事實應負舉證責任。
三、經查：
（一）本件異議人甲○○於九十二年十二月五日十二時三十五分許，駕駛車輛沿高雄
      市○○區○○路由西向東行駛，行經覺民路與建興路九九巷口，欲左轉建興路
      九九巷時，被害人蘇峻輝則駕駛機車沿覺民路由東向西直行，二車於上開覺民
      路與建興路九九巷口發生碰撞而肇事等情，業據異議人所坦承，復有道路交通
      事故調查報告表、事故現場圖、談話紀錄表及現場照片在卷可稽，而被害人因
      本件車禍事故造成腦震盪、左右手擦傷、左臂擦傷、左腿擦傷之事實，並有高
      雄醫學大學附設中和紀念醫院診斷證明書一紙附卷可憑。
（二）按道路交通管理處罰條例第四十八條第一項第六款係規定：「轉彎車不讓直行
      車先行，或直行車尚未進入交岔路口，而轉彎車已達中心處開始轉彎，直行車
      不讓轉彎車先行者。」，始屬違反道路交通安全規則。然查：
    (1)異議人主張當時因該路口停有一部大型遊覽車擋住視線，致伊駕車左轉時，直
      行之被害人蘇峻輝騎車疏於注意前方車況而撞上等情，核與證人即被害人蘇峻
      輝到庭證稱該巷口當時確有台遊覽車停在快車道擋住其視線，以致於沒有看到
      異議人車輛左轉，因煞車不及被異議人車頭撞到等語相符，是異議人指稱被害
      人因遭該大型遊覽車擋住視線，致疏未注意該路口異議人之左轉車輛而撞上等
      語，尚非無據。
    (2)又依肇事後之現場照片所示：異議人之車輛已完成左轉之動作而橫停在覺民路
      之慢車道上，其車頭已接近建興路九九巷之入口，而異議人之汽車右前保險桿
      處有明顯之擦撞痕跡，被害人蘇峻輝之機車車頭左側則因受撞擊破裂之情形，
      有現場照片十三張可稽。參酌被害人蘇峻輝供承伊與異議人車輛擦撞之地點係
      在該路口劃黃網線靠近建興路九九巷口處，且異議人於肇事後車輛並未移動等
      情，再參以證人即現場處理之警員陳耀升到庭證稱二車撞擊點是自小客車右前
      保險桿撞到機車之左前側車頭，二車撞擊的位置在該路口之慢車道等情事，足
      認當時異議人駕車於該路口完成左轉並要進入建興路九十九巷口時，方擦撞到
      直行欲通過該路口之被害人機車，否則如何在慢車道發生撞擊，設若異議人未
      完成左轉而未讓直行車先行，此時應是異議人之車頭撞及被害人機車車身而非
      車頭，而且本件撞擊點是在慢車道而非快車道上，異議人之車輛已越過快車道
      始在慢車道與被害人機車相撞，若非異議人已完成左轉且已越過分隔島或道路
      中心線進入慢車道，異議人之車輛右前方如何會與機車之左側車頭撞擊？準此
      ，異議人之車輛於被害人機車進入路口前，既已開始轉彎，並完成左轉，路權
      自應歸屬於異議人之轉彎車，並非直行之被害人機車，是以異議人應無轉彎車
      不讓直行車先行之違規行為，堪可認定。
    (3)雖證人即現場處理之警員陳耀升到庭證述：依照二造談話紀錄及現場事證，異
      議人明顯有違反轉彎車未讓直行車先行之規定云云，然依照證人蘇峻輝之供述
      、現場照片及事故現場圖等跡證，異議人既在完成左轉後才擦撞到被害人之機
      車，已如前述，則其顯無違反轉彎車未讓直行車先行之規定，是證人陳耀升警
      員之前揭證述，應係其主觀上個人之臆測，並不足採為不利於異議人之證據。
    (4)至本件車禍事故經高雄市政府交通局車輛行車事故鑑定委員會鑑定結果，雖認
      ：「甲○○轉彎車未讓直行車先行，為肇事主因。蘇峻輝行經無號誌之交岔路
      口未減速慢行，為肇事次因。」等語，有該鑑定委員會高市車鑑字第九三○二
      ○一四號鑑定意見書附卷可參，惟該鑑定意見並未考慮道路交通管理處罰條例
      第四十八條第一項第六款後段：「直行車尚未進入交岔路口，而轉彎車已達中
      心處開始轉彎，直行車不讓轉彎車先行。」之規定，其鑑定判斷意見與事實不
      符，故為本院所不採，附此敘明。
（三）此外，本院復查無其他證據足證異議人有轉彎車不讓直行車先行之違規行為，
      而肇事致被害人蘇峻輝受傷，雖被害人確因本件事故而受有前揭傷害，然既非
      異議人有上開違規行為所導致，自不能令異議人就被害人之受傷負責。
四、綜上所述，原處分未予詳查，遽予裁罰，尚有未洽。本件異議為有理由，原處分
    應予撤銷，另諭知異議人不罰。
五、據上論結，應依道路交通案件處理法第二十條，裁定如主文。
中      華      民      國      九十三      年      六    月    二十三  日
                                臺灣高雄地方法院交通法庭
                                       法  官  吳俊龍
右正本證明與原本無異。
如不服本裁定，應於送達後五日內向本院提出抗告狀。
                                       書記官  許麗珠
